---
title: Conceitos
bibliography:
  - references.bib
  - grateful-refs.bib
link-citations: yes
output:
  html_document:
    code_folding: hide
    toc: true
---

```{css, echo=FALSE}
body {
  font-size: 2em;
}
```

<br>

<!--script for sharing-->
<p align="right">
```{r share, echo = FALSE, warning = FALSE, message = FALSE, fig.align = 'center', results = "asis"}
home <- "rehab-tech.github.io/statisticsDIY/"
source("Scripts/social-media-sharing.R")
```
</p>

<!--script for generating HORIZONTAL LINE-->
<hr style="height:2px;border-width:0;color:#2C3E50;background-color:#2C3E50">

## *Dados, Tabelas* {#dados-tabelas}

<br>

*Em construção*

[@Altman1999]

<br>

### *Dados*

<br>

<a style="float:right" href="#top"><b>Início `r library(fontawesome); fa("arrow-alt-circle-up")`</b></a>

<br>

<!--script for generating HORIZONTAL LINE-->
<hr style="height:2px;border-width:0;color:#2C3E50;background-color:#2C3E50">

### *Dados perdidos*

<br>

<a style="float:right" href="#top"><b>Início `r library(fontawesome); fa("arrow-alt-circle-up")`</b></a>

<br>

<!--script for generating HORIZONTAL LINE-->
<hr style="height:2px;border-width:0;color:#2C3E50;background-color:#2C3E50">

### *Tabelas* {.tabset}

<br>
Tabelas são comumente utilizadas para entrada, armazenamento, análises e visualização de dados. Embora a maioria dos programas de computador permitam todas essas tarefas, recomenda-se que as tabelas sejam utilizadas principalmente para entrada e armazenamento de dados - análise e visualização de dados devem ser feitas separadamente.

<br>
Em geral, *seja consistente*! Algumas recomendações podem ser úteis na construção de novas tabelas em planilhas eletrônicas [@broman2018a]:

<br>

- Construa a tabela em formato retangular *NxM* (linhas x colunas), de modo que cada linha *n* seja uma unidade de análise e cada coluna *m* uma variável ou fator do estudo
- Armazene todos os dados em apenas uma tabela

```{r tabela.0, echo = TRUE, warning = FALSE, message = FALSE, fig.align='center', results = "asis"}
# cria a tabela de exemplos
table.0 <- matrix("dado", nrow = 10, ncol = 5)

# atribui rótulos para a tabela de dados
N <- 10
M <- 5
colnames(table.0) <- c("V.1", "V.2", "V.3", "V.4", "V.5")
for(i in 1:N){
  for(j in 1:M){
    table.0[i,j] <- paste0("$$X", "_{", as.character(i), ",", as.character(j), "}$$")
  }
}
# carrega a biblioteca
library(kableExtra)

# exibe a tabela
kable(table.0, align = "c", format = "html", escape = FALSE) %>%
  kable_styling(bootstrap_options = c("striped", "hover", "condensed", "responsive"), full_width = T, position = "center") %>%
  row_spec(0, background = "#2C3E50", bold = TRUE, color = "white")
```

<br>

- Use identificadores consistentes e únicos para cada unidade de análise
- Use formatos de data consistentes (ex.: DD-MM-AAAA)"

```{r tabela.1, echo = TRUE, warning = FALSE, message = FALSE, fig.align='center', results = "asis"}
# cria a tabela de exemplos
table.1 <- matrix(NA, nrow = 10, ncol = 2)

# atribui rótulos para a tabela de dados
colnames(table.1) <- c("ID", "Data.Coleta")

# preenche a tabela com identificação da unidade de análise
table.1[, 1] <- seq(1:10)

# preenche a tabela com maus exemplos
table.1[, 2] <- as.character(Sys.Date() + seq(1:10))

# preenche a tabela com melhores exemplos
table.1[, 2] <- format(as.Date(table.1[,2], origin = "1950-01-01"), "%d-%m-%Y")

# carrega a biblioteca
library(kableExtra)

# exibe a tabela
kable(table.1, align = "c", format = "html", escape = FALSE) %>%
  kable_styling(bootstrap_options = c("striped", "hover", "condensed", "responsive"), full_width = T, position = "center") %>%
  row_spec(0, background = "#2C3E50", bold = TRUE, color = "white")
```

<br>

- Não misture letras com caixa alta e baixa para representar o mesmo nível
- Evite usar caracteres de espaço na entrada de dados no início, meio ou fim dos dados
- Use códigos consistentes para variáveis categóricas

```{r tabela.2, echo = TRUE, warning = FALSE, message = FALSE, fig.align='center', results = "asis"}
# cria a tabela de exemplos
table.2 <- matrix(NA, nrow = 10, ncol = 4)

# atribui rótulos para a tabela de dados
colnames(table.2) <- c("ID", "Estado Civil", "Estado.Civil", "Estado.Civil.Cod")

# preenche a tabela com identificação da unidade de análise
table.2[, 1] <- seq(1:10)

# preenche a tabela com maus exemplos (&nbsp; representa o caracter " " em HTML)
table.2[, 2] <- c("casado", "Casado", "&nbsp;casado", "Solteiro", "&nbsp;Casado", "&nbsp;solteiro", "solteiro", "Solteiro&nbsp;", "&nbsp;casado", "&nbsp;Solteiro&nbsp;")

# preenche a tabela com melhores exemplos
# altera para caixa baixa
table.2[, 3] <- tolower(table.2[, 2])
# remove espaços em branco
table.2[, 3] <- trimws(table.2[, 3], which = "both", whitespace = "[\t\r\n]")
# remove espaço em branco de HTML
table.2[, 3] <- gsub("&nbsp;", "", table.2[, 3])
# converte em fator codificado
table.2[, 4] <- factor(table.2[, 3])

# carrega a biblioteca
library(kableExtra)

# exibe a tabela 
kable(table.2, align = "l", format = "html", escape = FALSE) %>%
  kable_styling(bootstrap_options = c("striped", "hover", "condensed", "responsive"), full_width = T, position = "center") %>%
  row_spec(0, background = "#2C3E50", bold = TRUE, color = "white")
```

<br>

- Não deixe células vazias, use código para dados perdidos
- Use o mesmo código para dados perdidos
- Não use códigos numéricos para dados perdidos

```{r tabela.3, echo = TRUE, warning = FALSE, message = FALSE, fig.align='center', results = "asis"}
# cria a tabela de exemplos
table.3 <- matrix(NA, nrow = 10, ncol = 3)

# preenche a tabela com identificação da unidade de análise
table.3[, 1] <- seq(1:10)

# atribui rótulos para a tabela de dados
colnames(table.3) <- c("ID", "Filhos", "Filhos")

# preenche a tabela com maus exemplos
table.3[, 2] <- c("NA", 1, "NaN", "N/A", "N.A.", 0, "", "na", "n.a.", "999")

# preenche a tabela com código único
table.3[, 3] <- gsub("NA|NaN|N/A|N.A.|na|n.a.|\t\r\n|^$|\\d{3}", NA, table.3[, 2])

# carrega a biblioteca
library(kableExtra)

# exibe a tabela 
kable(table.3, align = "c", format = "html", escape = FALSE) %>%
  kable_styling(bootstrap_options = c("striped", "hover", "condensed", "responsive"), full_width = T, position = "center") %>%
  row_spec(0, background = "#2C3E50", bold = TRUE, color = "white")
```

<br>

- Use rótulos consistentes para as variáveis, principalmente quando há medidas repetidas
- Use hífens ou pontos como separador (ex.: estado.civil)
(ex.: teste.1, teste.2)

<br>

Compare as tabelas a seguir:

<br>

#### `r library(fontawesome); fa("times", fill = "red", margin_right = "0.1em")` *Evite*

```{r tabela.evite, echo = TRUE, warning = FALSE, message = FALSE, fig.align='center', results = "asis"}
# cria a tabela de exemplos
table.final <- data.frame(table.1[, 1], table.1[, 2], table.2[, 2], table.3[, 2])
colnames(table.final) <- c("ID", "Data de Coleta", "Estado Civil", "Número de Filhos")

# carrega a biblioteca
library(kableExtra)

# exibe a tabela 
kable(table.final, align = "l", format = "html", escape = FALSE) %>%
  kable_styling(bootstrap_options = c("striped", "hover", "condensed", "responsive"), full_width = T, position = "center") %>%
  row_spec(0, background = "#2C3E50", bold = TRUE, color = "white")
```

#### `r library(fontawesome); fa("check-square", fill = "green", margin_right = "0.1em")` *Recomendado*

```{r tabela.recomendada, echo = TRUE, warning = FALSE, message = FALSE, fig.align='center', results = "asis"}
# cria a tabela de exemplos
table.final <- data.frame(table.1[, 1], table.1[, 2], table.2[, 3], table.3[, 3])
colnames(table.final) <- c("ID", "Data.Coleta", "Estado.Civil", "Numero.Filhos")

# carrega a biblioteca
library(kableExtra)

# exibe a tabela 
kable(table.final, align = "l", format = "html", escape = FALSE) %>%
  kable_styling(bootstrap_options = c("striped", "hover", "condensed", "responsive"), full_width = T, position = "center") %>%
  row_spec(0, background = "#2C3E50", bold = TRUE, color = "white")
```

### {.unlisted .unnumbered}

Sugestões finais incluem:

- Não use cores (de fonte ou fundo) para formatação de células, linhas e/ou colunas
- Não use células mescladas
- Delete linhas e/ou colunas totalmente em branco (sem unidades de análise e/ou sem variáveis)

<br>

<a style="float:right" href="#top"><b>Início `r library(fontawesome); fa("arrow-alt-circle-up")`</b></a>

<br>

<!--script for generating HORIZONTAL LINE-->
<hr style="height:2px;border-width:0;color:#2C3E50;background-color:#2C3E50">

## *Variáveis, Fatores* {#var-fat}

<br>

*Em construção*

[@Altman1999]

<br>

### *Variáveis*

<br>

<a style="float:right" href="#top"><b>Início `r library(fontawesome); fa("arrow-alt-circle-up")`</b></a>

<br>

<!--script for generating HORIZONTAL LINE-->
<hr style="height:2px;border-width:0;color:#2C3E50;background-color:#2C3E50">

### *Fatores*

<br>

<a style="float:right" href="#top"><b>Início `r library(fontawesome); fa("arrow-alt-circle-up")`</b></a>

<br>

<!--script for generating HORIZONTAL LINE-->
<hr style="height:2px;border-width:0;color:#2C3E50;background-color:#2C3E50">

## *Distribuições, Parâmetros* {#distr-par}

<br>

*Em construção*

<br>

### *Distribuições* {.tabset}

#### *Variáveis contínuas* {.tabset}

##### *Beta*

```{r beta, echo = TRUE, warning = FALSE, message = FALSE, fig.align = 'center', results = "asis"}
#distributions <- c("Binomial", "Cauchy", "Chi-square", "Esxponencial", "F", "Gamma", "Geometric", "Hypergeometric", "Logistic", "Log Normal", "Negative Binomial", "Normal", "Poisson", "Student t", "Uniform", "Weibull", "Wilcoxon Rank Sum Statistic", "Wicoxon Signed Rank Statistic")

#functions <- c(dbinom, dcauchy, dchisq, dexp, df, dgamma, dgeom, dhyper, dlogis, dlnorm, dnbinom, dnorm, dpois, dt, dunif, dweibull, dwilcox, dsignrank)

library(ggplot2)
ggplot() +
  stat_function(
    fun = dbeta,
    args = list(shape1 = 2, shape2 = 2),
    geom = "area",
    color = "steelblue"
  ) +
  xlim(c(0, 1)) +
  ggtitle("Beta", subtitle = "Função densidade de probabilidade")
```

<a style="float:right" href="#top"><b>Início `r library(fontawesome); fa("arrow-alt-circle-up")`</b></a>

<br>

<!--script for generating HORIZONTAL LINE-->
<hr style="height:2px;border-width:0;color:#2C3E50;background-color:#2C3E50">

### *Parâmetros*

<br>

<a style="float:right" href="#top"><b>Início `r library(fontawesome); fa("arrow-alt-circle-up")`</b></a>

<br>

<!--script for generating HORIZONTAL LINE-->
<hr style="height:2px;border-width:0;color:#2C3E50;background-color:#2C3E50">

## *Transformação, Codificação* {#transf-cod}

<br>

*Em construção*

<br>

### *Transformação*

<br>

<a style="float:right" href="#top"><b>Início `r library(fontawesome); fa("arrow-alt-circle-up")`</b></a>

<br>

<!--script for generating HORIZONTAL LINE-->
<hr style="height:2px;border-width:0;color:#2C3E50;background-color:#2C3E50">

### *Codificação*

<br>

<a style="float:right" href="#top"><b>Início `r library(fontawesome); fa("arrow-alt-circle-up")`</b></a>

<br>

<!--script for generating HORIZONTAL LINE-->
<hr style="height:2px;border-width:0;color:#2C3E50;background-color:#2C3E50">

## *Unidade de análise* {#unidade-de-analise}

<br>
A unidade de análise de pesquisas na área de saúde geralmente é o indivíduo. Outras possibilidades são instituições em estudos multicêntricos (ex.: hospitais, clínicas) ou estudos publicados em meta-análises (ex.: ensaios clínicos).

<br>

É fundamental identificar corretamente a unidade de análise para evitar inflação do tamanho da amostra (ex.: medidas bilaterais resultando em o dobro de participantes), violações de suposições dos testes de hipótese (ex.: independência entre medidas e/ou unidade de análise) e resultados espúrios em testes de hipótese (ex.: p-valores menores que aqueles observados se a amostra não estivesse inflada) [@Matthews1990; @Altman1997].

<br>

Da unidade de análise podem ser coletadas informações em medidas únicas, repetidas ou múltiplas. Como exemplo, segue a avaliação da variável 'pressão arterial sistólica' em um indivíduo como unidade de análise.

<br>

### *Medidas únicas*

```{r k1, echo = FALSE, warning = FALSE, message = FALSE, fig.align='center', results = "hide"}
# sorteia participante para relatar no texto
set.seed(1)
k1 <- sample(1:10, 1)
```

```{r medidas-unicas, echo = FALSE, results = "hide"}
# para reprodutibilidade das simulações
set.seed(1)

# tamanho do grupo
n <- 100

# cria o fator unidade de análise, sem reposição
ID <- seq(1:n)

# determina os limites do espaço amostral para sorteio
inferior <- 110
superior <- 120

# sorteia n dados no intervalo min-max, com reposição para cada variável
VAR.1 <- sample(inferior:superior, n, replace = TRUE)

# organiza as informações de unidade de análise e dados
table.1 <- data.frame(ID, VAR.1)

# atribui rótulos para a tabela de dados
colnames(table.1) <- c("Unidade de análise", "Pressão arterial, braço esquerdo (mmHg)")

# carrega a biblioteca
library(kableExtra)

# exibe as 10 linhas iniciais da tabela de dados 
kable(head(table.1, n = 10L), align = "c", format = "html") %>%
  kable_styling(bootstrap_options = c("striped", "hover", "condensed", "responsive"), full_width = T, position = "center") %>%
  row_spec(0, background = "#2C3E50", bold = TRUE, color = "white") %>%
  row_spec(k1, background = "#E6E6E6", bold = TRUE)
```

A medida única da pressão arterial sistólica no braço esquerdo resulta em um valor pontual. O valor pontual será considerado representativo da variável para a unidade de análise (ex.: **`r VAR.1[k1]` mmHg** para o participante **\#`r k1`**). Medidas únicas obtidas de diferentes unidades de análise podem ser consideradas independentes se observadas outras condições na coleta de dados.

```{r medidas-unicas, echo = TRUE, warning = FALSE, message = FALSE, fig.align='center', results = "asis"}
```


<!--script for generating HORIZONTAL LINE-->
<hr style="height:2px;border-width:0;color:#2C3E50;background-color:#2C3E50">

<br>

### *Medidas repetidas*

```{r k2, echo = FALSE, warning = FALSE, message = FALSE, fig.align='center', results = "hide"}
# sorteia participante para relatar no texto
set.seed(2)
k2 <- sample(1:10, 1)
```

```{r medidas-repetidas-separadas, echo = FALSE, results = "hide"}
# para reprodutibilidade das simulações
set.seed(2)

# tamanho do grupo
n <- 100

# cria o fator unidade de análise, sem reposição
ID <- seq(1:n)

# determina os limites do espaço amostral para sorteio
inferior <- 110
superior <- 120

# sorteia n dados no intervalo min-max, com reposição para cada variável
VAR.1 <- sample(inferior:superior, n, replace = TRUE)
VAR.2 <- sample(inferior:superior, n, replace = TRUE)
VAR.3 <- sample(inferior:superior, n, replace = TRUE)

# organiza as informações de unidade de análise e dados
VAR <- data.frame(VAR.1, VAR.2, VAR.3)
table.2 <- data.frame(ID, VAR)

# atribui rótulos para a tabela de dados
colnames(table.2) <- c("Unidade de análise", "Pressão arterial, braço esquerdo (mmHg) #1", "Pressão arterial, braço esquerdo (mmHg) #2", "Pressão arterial, braço esquerdo (mmHg) #3")

# carrega a biblioteca
library(kableExtra)

# exibe as 10 linhas iniciais da tabela de dados 
kable(head(table.2, n = 10L), align = "c", format = "html") %>%
  kable_styling(bootstrap_options = c("striped", "hover", "condensed", "responsive"), full_width = T, position = "center") %>%
  row_spec(0, background = "#2C3E50", bold = TRUE, color = "white") %>%
  row_spec(k2, background = "#E6E6E6", bold = TRUE)
```

A medida repetida da pressão arterial no braço esquerdo, resultando em um conjunto de valores pontuais (ex.: **`r VAR.1[k2]` mmHg**, **`r VAR.2[k2]` mmHg** e **`r VAR.3[k2]` mmHg** para o participante **\#`r k2`**). As medidas repetidas podem ser tabuladas separadamente, por exemplo para análise da confiabilidade de obtenção dessa medida.

```{r medidas-repetidas-separadas, echo = TRUE, warning = FALSE, message = FALSE, fig.align='center', results = "asis"}
```

```{r medidas-repetidas-agregadas, echo = FALSE, results = "hide"}
# para reprodutibilidade das simulações
set.seed(2)

# tamanho do grupo
n <- 100

# cria o fator unidade de análise, sem reposição
ID <- seq(1:n)

# determina os limites do espaço amostral para sorteio
inferior <- 110
superior <- 120

# sorteia n dados no intervalo min-max, com reposição para cada variável
VAR.1 <- sample(inferior:superior, n, replace = TRUE)
VAR.2 <- sample(inferior:superior, n, replace = TRUE)
VAR.3 <- sample(inferior:superior, n, replace = TRUE)

# organiza as informações de unidade de análise e dados
VAR <- data.frame(VAR.1, VAR.2, VAR.3)

# converte dados para variável numérica contínua
VAR <- sapply(VAR, as.numeric)

# agrega os valores repetidos em linhas com a média
VAR.aggr <- apply(VAR, 1, FUN = mean)

# organiza as informações de unidade de análise e dados
table.3 <- data.frame(ID, VAR.aggr)

# formata a visualzaçào de casas decimais das variáveis numéricas
table.3 <- format(table.3, nsmall = 0)

# atribui rótulos para a tabela de dados
colnames(table.3) <- c("Unidade de análise", "Pressão arterial, braço esquerdo (mmHg) média")

# carrega a biblioteca
library(kableExtra)

# exibe as 10 linhas iniciais da tabela de dados 
kable(head(table.3, n = 10L), align = "c", format = "html") %>%
  kable_styling(bootstrap_options = c("striped", "hover", "condensed", "responsive"), full_width = T, position = "center") %>%
  row_spec(0, background = "#2C3E50", bold = TRUE, color = "white") %>%
  row_spec(k2, background = "#E6E6E6", bold = TRUE)
```

As medidas repetidas podem ser agregadas por algum parâmetro --- ex.: média, mediana, máximo, mínimo, entre outros---, observando-se a relevância biológica, clínica e/ou metodológica desta escolha. O valor agregado será considerado representativo da variável para a unidade de análise (ex.: média = **`r round(VAR.aggr[k2], digits = 0)` mmHg** para o participante **\#`r k2`**). Medidas agregadas obtidas de diferentes unidades de análise podem ser consideradas independentes se observadas outras condições na coleta de dados.

```{r medidas-repetidas-agregadas, echo = TRUE, warning = FALSE, message = FALSE, fig.align='center', results = "asis"}
```

<!--script for generating HORIZONTAL LINE-->
<hr style="height:2px;border-width:0;color:#2C3E50;background-color:#2C3E50">

<br>

### *Medidas seriadas*

```{r k3, echo = FALSE, warning = FALSE, message = FALSE, fig.align='center', results = "hide"}
# sorteia participante para relatar no texto
set.seed(2)
k2 <- sample(1:10, 1)
```

```{r medidas-seriadas-separadas, echo = FALSE, results = "hide"}
# para reprodutibilidade das simulações
set.seed(3)

# tamanho do grupo
n <- 100

# cria o fator unidade de análise, sem reposição
ID <- seq(1:n)

# número de medidas seriadas
k <- 3

# determina os limites do espaço amostral para sorteio
inferior <- 110
superior <- 120

# prepara a tabela de resultados
table.4 <- data.frame(matrix(vector(), nrow = 0, ncol = 3, dimnames=list(c(), c("Unidade de análise", "Tempo (min)", "Pressão arterial, braço esquerdo (mmHg)"))))

# para cada série
for(i in 1:k){

  # cria o fator de repetição seriada
  TIME <- rep(i, n)

  # sorteia n dados no intervalo min-max, com reposição para cada variável
  VAR <- sample(inferior:superior, n, replace = TRUE)
  
  # organiza as informações de unidade de análise e dados
  serie <- data.frame(ID, TIME, VAR)

  # atribui rótulos para a tabela de dados
  colnames(serie) <- c("Unidade de análise", "Tempo (min)", "Pressão arterial, braço esquerdo (mmHg)")

  # concatena as informações de unidade de análise e dados para cada série de coleta
  table.4 <- rbind(table.4, serie)
}

# reordena a tabela de dados
table.4 <- table.4[order(table.4[ ,1], table.4[ ,2], decreasing = FALSE), ]

# atribui rótulos para a tabela de dados
colnames(table.4) <- c("Unidade de análise", "Tempo (min)", "Pressão arterial, braço esquerdo (mmHg)")

# remove rótulos para as linhas
row.names(table.4) <- NULL

# carrega a biblioteca
library(kableExtra)

# exibe as 10 linhas iniciais da tabela de dados
kable(head(table.4, n = 10L), align = "c", format = "html") %>%
  kable_styling(bootstrap_options = c("striped", "hover", "condensed", "responsive"), full_width = T, position = "center") %>%
  row_spec(0, background = "#2C3E50", bold = TRUE, color = "white") %>%
  row_spec(1:3, background = "#E6E6E6", bold = TRUE)
```

Medidas seriadas são possivelmente relacionadas e, portanto, dependentes na mesma unidade de análise. Por exemplo, a medida seriada da pressão arterial no braço esquerdo, em intervalos tipicamente regulares (ex.: **`r table.4[1,3]` mmHg**, **`r table.4[2,3]` mmHg** e **`r table.4[3,3]` mmHg** em **`r 1` min**, **`r 2` min** e **`r 3` min**, respectivamente, para o participante **#1**).

```{r medidas-seriadas-separadas, echo = TRUE, warning = FALSE, message = FALSE, fig.align='center', results = "asis"}
```

```{r medidas-seriadas-agregadas, echo = FALSE, results = "hide"}
# para reprodutibilidade das simulações
set.seed(3)

# tamanho do grupo
n <- 100

# cria o fator unidade de análise, sem reposição
ID <- seq(1:n)

# número de medidas seriadas
k <- 3

# determina os limites do espaço amostral para sorteio
inferior <- 110
superior <- 120

# prepara a tabela de resultados
table.5 <- data.frame(matrix(vector(), nrow = 0, ncol = 3, dimnames=list(c(), c("Unidade de análise", "Tempo (min)", "Pressão arterial, braço esquerdo (mmHg)"))))

# para cada série
for(i in 1:k){

  # cria o fator de repetição seriada
  TIME <- rep(i, n)

  # sorteia n dados no intervalo min-max, com reposição para cada variável
  VAR <- sample(inferior:superior, n, replace = TRUE)
  
  # organiza as informações de unidade de análise e dados
  serie <- data.frame(ID, TIME, VAR)

  # atribui rótulos para a tabela de dados
  colnames(serie) <- c("Unidade de análise", "Tempo (min)", "Pressão arterial, braço esquerdo (mmHg)")

  # concatena as informações de unidade de análise e dados para cada série de coleta
  table.5 <- rbind(table.5, serie)
}

# converte dados para variável numérica contínua
table.5[, 3] <- sapply(table.5[, 3], as.numeric)

# agrega os valores seriados em linhas com a amplitude
table.5 <- aggregate(table.5[, 3] ~ table.5[, 1], FUN = function(x) {range(x)[2] - range(x)[1]})

# formata a visualzaçào de casas decimais das variáveis numéricas
table.5 <- format(table.5, nsmall = 0)

# atribui rótulos para a tabela de dados
colnames(table.5) <- c("Unidade de análise", "Pressão arterial, braço esquerdo (mmHg) amplitude")

# carrega a biblioteca
library(kableExtra)

# exibe as 10 linhas iniciais da tabela de dados 
kable(head(table.5, n = 10L), align = "c", format = "html") %>%
  kable_styling(bootstrap_options = c("striped", "hover", "condensed", "responsive"), full_width = T, position = "center") %>%
  row_spec(0, background = "#2C3E50", bold = TRUE, color = "white") %>%
  row_spec(1, background = "#E6E6E6", bold = TRUE)
```

Medidas seriadas também agregadas por parâmetros --- ex.: máximo, mínimo, amplitude --- são consideradas representativas da variação temporal ou de uma característica de interesse (ex.: amplitude = **`r table.5[1,2]` mmHg** para o participante **#1**).

```{r medidas-seriadas-agregadas, echo = TRUE, warning = FALSE, message = FALSE, fig.align='center', results = "asis"}
```

<!--script for generating HORIZONTAL LINE-->
<hr style="height:2px;border-width:0;color:#2C3E50;background-color:#2C3E50">

<br>

### *Medidas múltiplas*

```{r k4, echo = FALSE, warning = FALSE, message = FALSE, fig.align='center', results = "hide"}
# sorteia participante para relatar no texto
set.seed(4)
k4 <- sample(1:10, 1)
```

```{r medidas-multiplas, echo = FALSE, results = "hide"}
# para reprodutibilidade das simulações
set.seed(4)

# tamanho do grupo
n <- 100

# cria o fator unidade de análise, sem reposição
ID <- seq(1:n)

# determina os limites do espaço amostral para sorteio
inferior <- 110
superior <- 120

# sorteia n dados no intervalo min-max, com reposição para cada variável
VAR.1 <- sample(inferior:superior, n, replace = TRUE)
VAR.2 <- sample(inferior:superior, n, replace = TRUE)

# organiza as informações de unidade de análise e dados
VAR <- data.frame(VAR.1, VAR.2)
table.6 <- data.frame(ID, VAR)

# atribui rótulos para a tabela de dados
colnames(table.6) <- c("Unidade de análise", "Pressão arterial, braço esquerdo (mmHg)", "Pressão arterial, braço direito (mmHg)")

# carrega a biblioteca
library(kableExtra)

# exibe as 10 linhas iniciais da tabela de dados 
kable(head(table.6, n = 10L), align = "c", format = "html") %>%
  kable_styling(bootstrap_options = c("striped", "hover", "condensed", "responsive"), full_width = T, position = "center") %>%
  row_spec(0, background = "#2C3E50", bold = TRUE, color = "white") %>%
  row_spec(k4, background = "#E6E6E6", bold = TRUE)
```

A medida de pressão arterial bilateral resulta em um conjunto de valores pontuais (ex.: braço esquerdo = **`r round(VAR.1[k4], digits = 0)` mmHg**, braço direito = **`r round(VAR.2[k4], digits = 0)` mmHg** para o participante **\#`r k4`**). Neste caso, ambos os valores pontuais são considerados representativos daquela unidade de análise. Medidas múltiplas também são possivelmente relacionadas e portanto são dependentes na mesma unidade de análise. Medidas múltiplas podem ser obtidas de modo repetido para análise agregada ou seriada.

```{r medidas-multiplas, echo = TRUE, warning = FALSE, message = FALSE, fig.align='center', results = "asis"}
```

<br>

<a style="float:right" href="#top"><b>Início `r library(fontawesome); fa("arrow-alt-circle-up")`</b></a>

<br>

<!--script for generating HORIZONTAL LINE-->
<hr style="height:2px;border-width:0;color:#2C3E50;background-color:#2C3E50">

## *População, Amostra* {#pop-amostr}

<br>

*Em construção*

<br>

### *População*

<br>

<a style="float:right" href="#top"><b>Início `r library(fontawesome); fa("arrow-alt-circle-up")`</b></a>

<br>

<!--script for generating HORIZONTAL LINE-->
<hr style="height:2px;border-width:0;color:#2C3E50;background-color:#2C3E50">

### *Amostra*

<br>

<a style="float:right" href="#top"><b>Início `r library(fontawesome); fa("arrow-alt-circle-up")`</b></a>

<br>

<!--script for generating HORIZONTAL LINE-->
<hr style="height:2px;border-width:0;color:#2C3E50;background-color:#2C3E50">

## *Amostragem, Reamostragem* {#amostragem-reamostragem}

<br>

*Em construção*

<br>

### *Amostragem*

<br>

<a style="float:right" href="#top"><b>Início `r library(fontawesome); fa("arrow-alt-circle-up")`</b></a>

<br>

<!--script for generating HORIZONTAL LINE-->
<hr style="height:2px;border-width:0;color:#2C3E50;background-color:#2C3E50">

### *Reamostragem*

<br>

<a style="float:right" href="#top"><b>Início `r library(fontawesome); fa("arrow-alt-circle-up")`</b></a>

<br>

<!--script for generating HORIZONTAL LINE-->
<hr style="height:2px;border-width:0;color:#2C3E50;background-color:#2C3E50">

## *Pareamento, Casamento* {#pareamento-casamento}

<br>

*Em construção*

<br>

### *Pareamento*

<br>

<a style="float:right" href="#top"><b>Início `r library(fontawesome); fa("arrow-alt-circle-up")`</b></a>

<br>

<!--script for generating HORIZONTAL LINE-->
<hr style="height:2px;border-width:0;color:#2C3E50;background-color:#2C3E50">

### *Casamento*

<br>

<a style="float:right" href="#top"><b>Início `r library(fontawesome); fa("arrow-alt-circle-up")`</b></a>

<br>

<!--script for generating HORIZONTAL LINE-->
<hr style="height:2px;border-width:0;color:#2C3E50;background-color:#2C3E50">

## *Pacotes, Referências* {#packs-refs}

<br>

### *Pacotes*

```{r pacotes-instalador, echo = FALSE, warning = FALSE, message = FALSE, fig.align='center', results = "hide"}
if (!require("remotes", character.only = TRUE, quietly = TRUE))
  install.packages("remotes", character.only = TRUE)
library("remotes", character.only = TRUE)

if (!require("grateful", character.only = TRUE, quietly = TRUE))
  remotes::install_github("Pakillo/grateful")
library("grateful", character.only = TRUE)

if (!require("emo", character.only = TRUE, quietly = TRUE))
  devtools::install_github("hadley/emo")
```

```{r pacotes-ciraca, echo = FALSE, warning = FALSE, message = FALSE, fig.align='center', results = "asis"}
cite_packages(output = "paragraph", dependencies = FALSE)
```

<br>

### *Referências*
